臺灣臺中地方法院民事判決
111年度重訴字第389號
原      告  黃定毅  

訴訟代理人  蘇靜怡律師(法扶律師)
被      告  張晉寧  
            張芯慈  
上當事人間確認所有權等事件，本院於民國111年11月8日言詞辯
論終結，判決如下：
    主      文
原告之訴駁回。
訴訟費用由原告負擔。
    事實及理由
甲、程序方面：
一、按訴狀送達後，原告不得將原訴變更或追加他訴。但請求之
    基礎事實同一者、因情事變更而以他項聲明代最初之聲明者
    ，不在此限，民事訴訟法第255條第1項第2款、第4款定有明
    文。本件原告主張坐落臺中市○○區○○段000地號土地及其上
    同段1030建號即門牌號碼臺中市○○區○○○街00號6樓之6建物
    （下稱系爭不動產）、合作金庫銀行西屯分行000000000000
    0號帳戶、國泰世華銀行臺中分行帳號000000000000號帳戶
    及國泰世華銀行西臺中分行帳號000000000000號帳戶内（下
    合稱系爭帳戶）之存款，固登記為被告張晉寧名下，惟均為
    被告張芯慈所有，故起訴請求：㈠確認系爭不動產為被告張
    芯慈所有。㈡被告張晉寧應將系爭不動產移轉登記予被告張
    芯慈。㈢確認系爭帳戶内之存款均為被告張芯慈所有（本院
    卷第11頁）。嗣因查知系爭不動產已經本院109年度司執字8
    4338號執行程序，由他人拍定，並移轉所有權登記後，辦理
    系爭不動產所有權移轉登記之義務已陷於給付不能，情事既
    已變更，原告乃變更前開第㈠、㈡項聲明為：㈠確認本院109年
    度司執字第84338號執行案件發還被告張晉寧之案款（下稱
    系爭案款）為被告張芯慈所有，並調整原第㈢項聲明為第㈡項
    聲明（本院卷第88、89、101、151頁），經核與前開規定既
    無不合，應予准許。
二、被告均經合法通知，未於言詞辯論期日到場，核無民事訴訟
    法第386條各款所列情形，爰依原告之聲請，由其一造辯論
    而為判決。　　
乙、實體方面：
壹、原告主張：原告持有被告張芯慈及訴外人陽承志共同簽立之
    本票數紙，因屆期提示未獲付款，乃聲請本院核發106年度
    司票字第7376號本票裁定，並以之為執行名義聲請強制執行
    ，經本院換發債權憑證，再聲請本院111年度司執字第4661
    號強制執行程序。被告因涉犯銀行法案件，遭臺灣臺中地方
    檢察署檢察官（下稱臺中地檢署）以107年度偵字第9633、1
    5678號、108年度偵字第5226號提起公訴，經本院刑事庭以1
    08年度金重訴字第2208號刑事判決被告張芯慈有罪，被告張
    晉寧無罪，上訴後由臺灣高等法院臺中分院以110年度金上
    訴字第719號判決改判被告均有罪（下稱刑事案件），並認
    定系爭不動產及系爭帳戶内存款均為被告張芯慈所有，且由
    被告於刑事案件偵查程序之供述及被告張晉寧於刑事案件之
    證述，可知系爭不動產及系爭帳戶內存款，均係被告張芯慈
    所有，而借名登記及存放在被告張晉寧名下，被告張芯慈迄
    今怠於依民法第767條、第541條第2項規定，向被告張晉寧
    表示終止系爭不動產及系爭帳戶之借名契約，並取回系爭不
    動產及系爭帳戶存款，原告為保全債權，爰依民法第242條
    規定，代位被告張芯慈終止與被告張晉寧就系爭不動產及系
    爭帳戶之借名契約，惟系爭不動產經本院109年度司執字第8
    4338號強制執行程序後，由他人拍定取得，僅餘應發予被告
    張晉寧之系爭案款，遭臺中地檢署107年度聲扣字第9號命令
    執行扣押，由本院提存所111年度存字第148號提存在案，惟
    因刑事判決未宣告沒收系爭不動產，如確定後，系爭案款提
    存原因將歸於消滅，致系爭案款將發予形式上債務人即被告
    張晉寧，致被告張芯慈利用司法程序而脫產，原告難以執行
    ，爰依民法第767條、類推適用第541條第2項之規定，請求
    確認系爭案款及系爭帳戶內存款均為被告張芯慈所有。並聲
    明：㈠確認系爭案款為被告張芯慈所有。㈡確認系爭帳戶内之
    存款均為被告張芯慈所有。
貳、被告答辯：被告於刑事案件之陳述，係為避免被告張晉寧涉
    案之訴訟考量始為，難免與事實不盡相符，尚不得執為不利
    於被告之認定。況被告張晉寧於刑事案件尚稱系爭不動產由
    其外公支付新臺幣（下同）100多萬等語，足見系爭不動產
    非全數由被告張芯慈出資，亦未屬於被告張芯慈所有。另系
    爭帳戶縱由被告張芯慈保管或借用，非得逕認系爭帳戶內存
    款均為被告張芯慈所有。並聲明：原告之訴駁回。
參、本院判斷：
一、按確認法律關係之訴，非原告有即受確認判決之法律上利益
    者，不得提起之；確認證書真偽或為法律關係基礎事實存否
    之訴，亦同。前項確認法律關係基礎事實存否之訴，以原告
    不得提起他訴訟者為限。民事訴訟法第247條第1項、第2項
    分別定有明文。次按所謂即受確認判決之法律上利益，係指
    法律關係之存否不明確，原告主觀上認其在法律上之地位有
    不安之狀態存在，且此種不安之狀態，能以確認判決將之除
    去者而言，若縱經法院判決確認，亦不能除去其不安之狀態
    者，即難認有即受確認判決之法律上利益。而確認判決之效
    力，僅及於受判決之當事人，如不以法律關係主體為原告或
    被告，原告無從受確認判決之法律上利益。又單純之法律事
    實僅為法律關係發生之原因，不得為確認之訴之訴訟標的（
    最高法院52年台上字第1240號、90年度台上字第961號、96
    年度台上字第455號、86年度台上字第2906號、85年度台上
    字第2915號判決要旨參照）。再按民事訴訟法於89年2月9日
    修正時，為發揮確認之訴預防及解決紛爭之功能，雖在第24
    7條第1項後段及第2項增訂法律關係基礎事實存否，亦得作
    為確認之訴之客體，但限制須以原告不能提起他訴訟者，始
    得提起，否則應認原告無即受確認判決之法律上利益，以避
    免導致濫訴，觀諸其立法修正理由自明。此與確認法律關係
    存否之訴，不以原告不能提起他訴訟為必要，固有不同，惟
    參照確認法律關係存否之訴，僅限以確認現在之法律關係為
    其訴之標的之意旨，在解釋上，原告提起確認為法律關係基
    礎事實存否之訴，仍須其因該基礎事實所生之法律關係，為
    現在之法律關係，始可認為有即受確認判決之法律上利益，
    俾憑以判斷原告就該法律關係基礎事實之存否，得否提起其
    他訴訟（最高法院102年度台上字第590號判決要旨參照）　
二、查原告對被告張芯慈、訴外人陽承志有本院105年度司票字
    第6356號、106年司票字第7376號、108年度司票字第1503號
    本票裁定債權，其中105年度司票字第6356號本票裁定換發
    本院106年司執字第34216號債權憑證，106年度司票字第737
    6號本票裁定債權經換發本院107年度司執辰字第82214號債
    權憑證，再換發本院108年度司執字第26299號，持向本院11
    0年度司執辰字第14494號強制執行無結果，108年度司票字
    第1503號本票裁定債權之該本票因遺失而聲請本院111年度
    司催字第625號公示催告等情，有原告提出之本票影本、本
    院108年度司票字第1503號本票裁定暨確定證明書、108年度
    司執字第26299號債權憑證暨繼續執行紀錄表、111年度司催
    字第625號民事裁定在卷可按（本院卷第17至22、121至132
    、頁）。再系爭不動產經訴外人國泰世華商業銀行股份有限
    公司聲請本院109年度司拍字第236號拍賣抵押物裁定，經本
    院109年度司執字第84338號拍賣抵押物強制執行，由拍定人
    陳文芳得標買受，並辦畢所有權移轉登記，拍定價額經分配
    債權人後，尚餘發還債務人即被告張晉寧514萬7981元，經
    本院司法事務官，因臺中地檢署以107年度聲扣字第9號執行
    扣押，依民法第326規定，由本院提存所以111年度存字第14
    8號提存在案之情，亦有原告提出之111年度存字第148號提
    存書、109年度司執字第84338號分配表在卷可稽（本院卷第
    138至142頁），並經本院依職權調閱109年司執字第84338號
    執行卷宗核閱無誤，固均堪信為真實。惟查原告前開主張，
    係屬法律關係基礎事實存否之訴，依前開說明，此類訴訟須
    以不得提起他訴訟者為限。且原告請求確認系爭案款為何人
    所有，僅列被告為當事人，縱經確認系爭案款為被告張晉寧
    所有，判決結果亦無從確認執行扣押機關執行系爭案款權利
    當然不存在，此等事實上及法律上不安之狀態，並非本件以
    被告為對象，確認系爭案款為被告張晉寧所有，即可除去該
    不安之狀態，即難認本件有即受確認判決之法律上利益。而
    確認系爭帳戶內存款為被告張晉寧所有部分，僅係被告間就
    系爭帳戶存款究否存有借名之法律關係，其中原告得以提起
    代位被告張芯慈請求被告張晉寧返還之訴等其他訴訟代替本
    訴，而達到確認前開基礎事實存否之目的，上訴人既非不能
    提起他訴訟替代本件訴訟，即欠缺即受確認判決之法律上利
    益，而不能提起本件確認之訴。
三、綜上所述，原告提起本件確認之訴，不符確認之訴之要件，
    欠缺確認利益，從而，原告請求確認系爭案款及系爭帳戶內
    存款均為被告張晉寧所有，欠缺權利保護之必要，為無理由
    ，應予駁回。
四、本件事證已臻明確，兩造其餘攻擊防禦方法及立論之證據資
    料，均經本院審酌後，認對判決結果不生影響，爰無庸逐一
    論述。
肆、結論：原告之訴為無理由，依民事訴訟法第78條，判決如主
    文。
中　　華　　民　　國　　111 　年　　11　　月　　29　　日
                  民事第五庭    法  官  林秀菊
正本係照原本作成。
如對本判決上訴，須於判決送達後20日內向本院提出上訴狀。如
委任律師提起上訴者，應一併繳納上訴審裁判費。
中　　華　　民　　國　　111 　年　　11　　月　　29　　日
                                書記官  黃鴻鑑